臺灣新北地方法院民事判決
109年度重訴字第566號
原      告  陳致豪  
訴訟代理人  翁瑞麟律師
被      告  陳世宗  
            李陳玉英

            陳玉蜜  
            陳玉琴  
            陳文月  

            陳嬿茹  

            黃鴻明  
            黃鴻賓  
            黃秀美  
共      同
訴訟代理人  林月雪律師
            江鶴鵬律師
被      告  陳俊勇  
            陳柏宇  
            陳雪珠  
            陳謹卅  
            陳靜葳  


            陳佳琪  
共      同
訴訟代理人  謝世瑩律師
被      告  陳云貞（原名陳美娟，兼陳林照子之承受訴訟人）


            陳美惠（陳林照子之承受訴訟人）


            陳宗源（陳林照子之承受訴訟人）

            陳宗明（陳林照子之承受訴訟人）

兼  上一人
訴訟代理人  陳美雪（兼陳林照子之承受訴訟人）

上列當事人間請求分割共有物事件，經本院於民國111年8月11日
言詞辯論終結，判決如下：
    主  文
兩造所共有如附表一所示之土地應予變價分割，所得價金依附表
二所示各共有人應有部分比例分配。
訴訟費用由兩造依附表二所示之應有部分比例負擔。
    事實及理由
壹、程序方面：
一、被告陳林照子於原告提起本件訴訟後，已於民國110年9月22
    日死亡，有戶籍謄本1份附卷可稽（見本院卷㈠第497頁），
    並由其子女陳宗源、陳宗明、陳美惠、陳美雪、陳云貞（下
    合稱陳宗源等5人，單指其一，逕稱姓名）為繼承人，亦有
    戶籍謄本、本院民事紀錄科查詢各1份附卷為憑（見本院卷㈠
    第499至505頁、第569頁），本件並經原告於110年10月1日
    具狀聲明陳宗源等5人承受訴訟，有民事聲明承受訴訟狀1紙
    在卷可佐（見本院卷第491至493頁），於法並無不合，應予
    准許。
二、本件陳宗源未於最後言詞辯論期日到場，且核無民事訴訟法
    第386條各款所列情形，爰依原告聲請，由其對陳宗源一造
    辯論而為判決。
貳、實體方面：
一、原告主張：兩造共有如附表一所示坐落新北市○○區○○段000○
    000○000地號土地（下各稱系爭294、295、272地號土地，下
    合稱系爭土地），應有部分比例如附表二所示，系爭294地
    號土地上存有門牌號碼新北市○○區○○路000號房屋（下稱系
    爭912號房屋），為被告陳俊勇（與被告陳柏宇、陳靜葳、
    陳佳琪、陳雪珠、陳謹卅下合稱陳俊勇等6人，單指其一，
    逕稱姓名）所使用，又系爭295地號土地上存有門牌號碼新
    北市○○區○○路000○0號綠色鐵皮房屋（下稱系爭910之1號房
    屋）及門牌號碼不明之紅色鐵皮房屋各1棟，前者由原告作
    為停車場出租予他人使用，後者則為被告陳世宗（與被告李
    陳玉英、陳玉蜜、陳玉琴、陳文月、陳嬿茹、黃鴻明、黃鴻
    賓、黃秀美下合稱陳世宗等9人，與陳宗源等5人、陳俊勇等
    6人下合稱被告，單指其一，逕稱姓名）使用，再系爭272地
    號土地上有既存巷道，通往陳世宗所有之門牌號碼新北市○○
    區○○路000號房屋（下稱系爭932號房屋），是原告及陳宗源
    請求分得系爭910之1號房屋坐落系爭294、295地號土地如附
    圖方案一所示編號A部分面積179.04平方公尺，且臨路面寬
    為9公尺，而由原告及陳宗源共有，又由陳世宗分得系爭272
    地號土地如附圖方案一所示編號E部分面積111.92平方公尺
    ，再由李陳玉英、陳玉蜜、陳玉琴、陳文月、陳嬿茹、黃鴻
    明、黃鴻賓、黃秀美等8人按如附件一應有部分比例共有系
    爭294、295地號土地如附圖方案一編號B部分面積223.8平方
    公尺，另由陳云貞、陳美惠、陳宗明、陳美雪及陳俊勇等6
    人按如附件一應有部分比例共有系爭294、295、272地號土
    地如附圖方案一所示編號D部分面積492.36平方公尺。爰依
    民法第823條第1項、第824條第2項第1款等規定提起本件訴
    訟等語。並聲明：請求判決將兩造共有系爭土地准予合併分
    割，分割方案為：如附圖方案一所示，系爭294、295、272
    地號土地，編號A部分（土地面積：179.04平方公尺），分
    割歸原告與陳宗源取得，並按如附件一所示之應有部分比例
    維持共有；編號B部分（土地面積：223.8平方公尺），分割
    歸李陳玉英、陳玉蜜、陳玉琴、陳文月、陳嬿茹、黃鴻明、
    黃鴻賓、黃秀美共同取得，並按如附件一所示之應有部分比
    例維持共有；編號D部分（土地面積：492.36平方公尺），
    分割歸陳云貞、陳美惠、陳宗明、陳美雪及陳俊勇等6人共
    同取得，並按如附件一所示應有部分比例維持共有；編號E
    部分（土地面積：111.92平方公尺），分割歸陳世宗單獨取
    得。
二、被告則以：
　㈠陳世宗等9人部分：兩造在系爭土地上有搭建地上物，則希望
    就系爭土地如附圖方案二所示編號A部分面積179.04平方公
    尺，分歸原告及陳宗源按如附件二所示應有部分比例共有取
    得；就系爭294、295地號土地如附圖方案二所示編號B部分
    面積223.8平方公尺，分歸李陳玉英、陳玉蜜、陳玉琴、陳
    文月、陳嬿茹、黃鴻明、黃鴻賓、黃秀美按如附件二所示應
    有部分比例共有取得；就系爭294、295地號土地如附圖方案
    二所示編號C部分面積156.66平方公尺，分歸陳美惠、陳宗
    明、陳美雪按如附件二所示應有部分比例共有取得；就系爭
    土地如附圖方案二編號D部分面積335.7平方公尺，分歸陳云
    貞及陳俊勇等6人按如附件二所示應有部分比例共有取得；
    就系爭272地號土地如附圖方案二編號E部分面積111.92平方
    公尺部分，分歸陳世宗單獨取得等語，資為抗辯。
　㈡陳俊勇等6人部分：陳俊勇等6人業已表明無繼續維持共有關
    係之意願，而希望變價分割，是原告上揭分割方案將系爭土
    地如附圖方案一所示編號D部分面積492.36平方公尺分歸陳
    云貞、陳美惠、陳宗明、陳美雪及陳俊勇等6人共有，或陳
    世宗等9人所主張分割方案將系爭土地如附圖方案二所示編
    號D部分面積3357平方公尺分歸陳云貞及陳俊勇等6人共有，
    均係創設新共有關係，違背分割共有物訴訟之目的，顯屬不
    當，自無足採。又系爭土地共有人多達21人，各共有人應有
    部分比例自6分之1至90分之1不等，況系爭294、295地號土
    地上現有原告所有門牌號碼新北市○○區○○路000號房屋（下
    稱系爭910號房屋）之未辦保存登記建物及系爭912號房屋占
    用，系爭295地號土地上另有陳世宗所有系爭910之1號房屋
    占用，系爭272地號土地上亦有系爭932號房屋占用，其餘部
    分則為供通行至新北市新莊區化城路之巷道使用，足見系爭
    土地遭少數共有人所有之建物占用，或係供通行使用之巷道
    ，復經陳雪珠以系爭912地號土地暨其就系爭土地應有部分2
    0分之1設定最高限額抵押權予訴外人安泰銀行辦理抵押借款
    ，無法以原物分割方式除去，況系爭土地若依原告或陳世宗
    等9人所陳方案予以分割，陳俊勇等6人所分得D部分臨新北
    市新莊區化城路982巷（下稱系爭巷道）面寬大幅減少，且
    土地將呈十字或S型之不規則形狀，造成該部分土地開發困
    難、價值遽減，而此部分面積實較其餘部分為多，本應享有
    臨系爭巷道更多面寬之比例，況如附圖方案一、二所示編號
    D部分之共有人，均仍須承受少數共有人建物占用土地之不
    利益，是系爭土地依前開方案分割，對陳俊勇等6人而言，
    顯非公允、妥適之分割方案，系爭土地既鄰近新北市頭前重
    劃區，具高度市場競爭力，若採變價分割，可以符合市場水
    平價格出售，各共有人亦得以參與競標或行使共有人優先承
    買權等方式取得全部土地，足以兼顧共有人繼續保有土地之
    意願，自應以變價分割方案，並由兩造按如附表二所示比例
    分配價金為適當、合理、公平之分割方法等語，資為抗辯。
    並聲明：兩造共有系爭土地應予變價分割，所得價金由兩造
    按附表二所示之應有部分比例分配之。
　㈢陳宗明、陳美惠、陳美雪部分：原稱現正進行整合及申請危
    老都更，希望直接談買賣或合建，故不同意分割；後改稱希
    望按如附圖方案二之分割方法為分割等語，資為抗辯。並聲
    明：請求駁回原告之訴。
　㈣陳云貞部分：原稱同意分割（見本院卷㈠第198頁）；後改稱
    現正進行整合及申請危老都更，希望直接談買賣或合建，故
    不同意分割（見本院卷㈡第21頁）；後又改稱希望按附圖方
    案二之分割方法為分割（見本院卷㈡第93至95頁）；後再改
    稱希望變價分割（見本院卷㈡第117頁）；後復改稱希望自己
    分得獨立的一塊（見本院卷㈡第267頁）等語，資為抗辯。
　㈤陳宗源未於言詞辯論期日到場，其雖於勘驗期日到場，然亦
    未提出任何聲明或陳述。
三、得心證之理由：
　㈠按各共有人，除法令另有規定外，得隨時請求分割共有物。
    但因物之使用目的不能分割或契約訂有不分割之期限者，不
    在此限，第823條第1項定有明文。經查，系爭土地為兩造所
    分別共有，各共有人對系爭土地之應有部分均如附表二所示
    ，又系爭土地共有人間並無不為分割之約定或訂有不為分割
    之期限，然兩造無法達成分割協議等事，有新北市新莊地政
    事務所111年4月15日新北莊地資字第1116046316號函暨所附
    系爭土地之土地登記公務用謄本為憑（見本院卷㈡第153至18
    9頁），且前經本院於110年1月11日、110年3月29日、110年
    10月18日行調解程序，兩造無法達成共識而調解不成立，有
    上揭時間之本院民事調解事件報告書各1份附卷可參（見本
    院卷㈠第269頁、第381頁、第527頁），復為兩造所不爭執，
    是依前開規定，本件原告依前開規定請求裁判分割系爭土地
    ，即屬有據。
　㈡次按共有人相同之數不動產，除法令另有規定外，共有人得
    請求合併分割，民法第824條第5項定有明文。查系爭294、2
    95、272地號3筆土地之共有人為相同，且均按如附表二所示
    應有部分比例共有前開3筆土地一節，有系爭土地之土地登
    記公務用謄本在卷可稽（見本院卷㈡第155至189頁），亦即
    本件系爭土地之共有人相同，縱系爭土地為數筆不動產，共
    有人仍得依前開規定請求合併分割，先予敘明。
　㈢再按提起請求分割共有物之訴，應由法院依民法第824條命為
    適當之分配，不受任何共有人主張之拘束。法院於裁判分割
    時，得以原物分配於各共有人，但各共有人均受原物之分配
    顯有困難者，得將原物分配於部分共有人；原物分配顯有困
    難時，得變賣共有物，以價金分配於各共有人；或以原物之
    一部分分配於各共有人，他部分變賣，以價金分配於各共有
    人；又以原物為分配時，因共有人之利益或其他必要情形，
    得就共有物之一部分仍維持共有，民法第824條第2項第1款
    、第2款、第4項定有明文。準此，共有物之裁判分割，以原
    物分配於各共有人或部分共有人為原則，於原物分配顯有困
    難時，始得將共有物全部或一部變賣，以價金分配於各共有
    人，以維護共有物之經濟效益，及兼顧共有人之利益與實質
    公平（最高法院102年度台上字第1774號判決意旨參照）。
    定共有物分割之方法，固可由法院自由裁量，但亦須以其方
    法適當者為限。又法院裁判分割共有物，須斟酌各共有人之
    利害關係、使用情形、共有物之性質及價值、經濟效用，符
    合公平經濟原則，其分割方法始得謂為適當（最高法院90年
    度台上字第1607號判決意旨參照）。分割共有物之訴，為終
    止共有關係之方法，除部分共有人明示就其分得部分仍願維
    持共有關係外，自不得將共有物之一部分歸部分共有人而創
    設新的共有關係（最高法院77年度台上字第1159號判決意旨
    可資參照）。經查：
　1.本件原告主張系爭土地應予分割，並由原告及陳宗源按如附
    件一應有部分比例共有系爭294、295地號土地如附圖方案一
    所示編號A部分面積179.04平方公尺，又由陳世宗單獨分得
    系爭272地號土地如附圖方案一所示編號E部分面積111.92平
    方公尺，再由李陳玉英、陳玉蜜、陳玉琴、陳文月、陳嬿茹
    、黃鴻明、黃鴻賓、黃秀美等8人按如附件一應有部分比例
    共有系爭294、295地號土地如附圖方案一編號B部分面積223
    .8平方公尺，另由陳云貞、陳美惠、陳宗明、陳美雪及陳俊
    勇等6人按如附件一應有部分比例共有系爭294、295、272地
    號土地如附圖方案一所示編號D部分面積492.36平方公尺等
    語。然查，本件原告既請求分割共有物以解消兩造間就系爭
    土地之共有關係，則除有因物之使用目的不能分割情形外，
    應以盡量消滅共有關係為目的，現原告請求由原告及陳宗源
    就系爭294、295地號土地如附圖方案一所示編號A部分面積1
    79.04平方公尺部分維持共有，然陳宗源迄未提出任何聲明
    或陳述，尚無從認定其已明示願與原告繼續維持共有關係，
    又原告另主張由陳俊勇等6人及陳云貞、陳美惠、陳宗明、
    陳美雪繼續共有系爭土地如附圖方案一編號D部分面積492.3
    6平方公尺部分，然此部分亦與陳俊勇等6人、陳云貞所表示
    希望解消其等間共有關係之意不符，亦即陳俊勇等6人及陳
    云貞迄未明示願繼續維持共有關係，況陳俊勇等6人及陳云
    貞所分得前開土地部分呈近似S型，形狀並不規則，且臨路
    部分之面寬甚小，其上尚有其他共有人所搭建之地上物，有
    現場照片1份為憑（見本院109年度重司調字第315號卷【下
    稱重司調卷】第71至81頁），採原告所陳前開分割方案，勢
    將造成日後衍生拆屋還地之後續糾紛，益徵原告所主張前開
    分割方案，並非可採。
　2.又陳世宗等9人及陳宗明、陳美惠、陳美雪另主張由原告及
    陳宗源就系爭土地按如附件二所示應有部分比例共有如附圖
    方案二所示編號A部分面積179.04平方公尺；由李陳玉英、
    陳玉蜜、陳玉琴、陳文月、陳嬿茹、黃鴻明、黃鴻賓、黃秀
    美就系爭294、295地號土地按如附件二所示應有部分比例共
    有如附圖方案二所示編號B部分面積223.8平方公尺；由陳美
    惠、陳宗明、陳美雪就系爭294、295地號土地按如附件二所
    示應有部分比例共有如附圖方案二所示編號C部分面積156.6
    6平方公尺；由陳云貞及陳俊勇等6人就系爭土地按如附件二
    所示應有部分比例共有如附圖方案二編號D部分面積335.7平
    方公尺；由陳世宗就系爭272地號土地單獨取得如附圖方案
    二編號E部分面積272平方公尺部分等語。惟查，陳世宗等9
    人及陳宗明、陳美惠、陳美雪雖主張由原告及陳宗源就系爭
    294、295地號土地繼續共有如附圖方案二編號A部分，另由
    陳云貞及陳俊勇等6人就系爭土地繼續共有如附圖方案二編
    號D部分，然此部分未據陳宗源明示願與原告繼續維持共有
    關係，亦與陳云貞、陳俊勇等6人於審理中表示不願繼續維
    持共有關係相悖，均如前述，是上開被告既未明示願意繼續
    維持共有關係，依前開說明，自不得將系爭土地之一部分歸
    上開被告而創設新共有關係甚明，陳世宗等9人及陳宗明、
    陳美惠、陳美雪所陳前開分割方案，即非可採。況陳世宗等
    9人及陳宗明、陳美惠、陳美雪所主張如附圖方案二所示分
    割方案，將造成陳云貞及陳俊勇等6人所分得如附圖方案二
    所示編號D部分形狀極不規則，且部分區域過於狹窄，日後
    不易使用、收益，甚而可能與其他共有人產生後續糾紛自明
    。另對於系爭土地上分別遭原告及陳俊勇、陳世宗搭建地上
    物一節，為兩造所不爭執，並有現場照片可佐（見重司調卷
    第71至81頁），亦即採前開如附圖方案二所示之分割方案，
    分得如附圖方案二編號B、C、D部分土地所有權者，因土地
    上仍存有他人搭建之地上物，勢必將使日後取得系爭土地所
    有權者，仍須向原告訴請拆屋還地後始得占有、使用系爭土
    地，顯將衍生後續法律糾紛，足徵陳世宗等9人及陳宗明、
    陳美惠、陳美雪主張前開分割方法，尚非適當之分割方法甚
    明。
　3.再陳云貞固主張其希望單獨分得一塊云云，然陳云貞迄未提
    出具體明確分割方案，自無從確認其所欲分得系爭土地之位
    置及範圍為何，陳云貞既迄未提出具體之分割方案，其前開
    主張，即無從憑採。
　4.復衡諸分割共有物之公平、利益、經濟及地盡其利等原則，
    本件若以前揭原物分割方案分割系爭土地，均顯非適當之方
    式，恐將嚴重影響部分共有人就系爭土地之使用，且將創設
    新共有關係，亦有違分割共有物訴訟消滅共有關係之目的。
    反之，系爭土地若以變賣方式分割，由買主就系爭土地為整
    體規劃利用，所能創造之經濟價值應較高，且變賣亦可能以
    較行情略高之價格出售，全體共有人均可共同獲利，並避免
    前述原物分割所生之前開弊端，況若共有人有意願繼續使用
    土地，亦得依優先承買權承購系爭土地，以避免後續糾紛、
    訴訟之產生。另陳俊勇等6人亦表示希望系爭土地為變價分
    割，業如前述，是為求系爭土地之經濟效用得以充分發揮，
    並兼顧全體共有人之利益，衡諸公平原則等一切因素，認系
    爭土地之分割若以原物分割方式顯有困難，亦非妥適，自應
    採變價方式分割，並將變價所得價金按如附表二所示應有部
    分比例分配予各共有人，屬最為適當之分割方法。
四、從而，原告依民法第823條第1項前段之規定，請求分割兩造
    所共有如附表一所示之系爭土地，應屬有據。又本院斟酌兩
    造間利害關係、對系爭土地分割之意見、共有物之性質及價
    值、經濟效用、公平經濟原則等情事，認依陳俊勇等6人主
    張之變價分割方案最為適當可採，爰依民法第823條第1項、
    第824條第2項第2款等規定，認應將兩造所共有之系爭房地
    以變價方式分割，變賣所得價金則依如附表二所示應有部分
    比例分配予各共有人。
五、末按因共有物分割、經界或其他性質上類似之事件涉訟，由
    敗訴當事人負擔訴訟費用顯失公平者，法院得酌量情形，命
    勝訴之當事人負擔其一部，民事訴訟法第80條之1定有明文
    。查分割共有物訴訟為形式之形成訴訟，具有非訟事件性質
    ，法院不受當事人所主張之分割方法拘束，亦即當事人主張
    之分割方法僅供法院作為參考，法院得依法斟酌何種分割方
    法較可兼顧兩造利益，並得增進共有物經濟效益而命為適當
    分配，不受當事人主張拘束，且若認可得裁判分割，原告之
    訴即為有理由，而無敗訴之問題，此係因法院縱認一方主張
    之分割共有物方法為適當而採納之，然兩造均得因共有物之
    分割而同蒙其利，是就訴訟費用負擔，仍應審酌兩造因本件
    分割共有物事件所可獲得之利益，則訴訟費用自應由兩造共
    有人各依如附表二所示即應有部分之比例負擔之，始符公平
    原則，爰判決如主文第2項所示，附此敘明。
六、本件事證已臻明確，兩造其餘主張與攻擊防禦方法及所提證
    據，經審酌後認與本件判決之結果不生影響，爰不另一一論
    述，附此敘明。
七、訴訟費用負擔之依據：民事訴訟法第80條之1。 
中　　華　　民　　國　　111 　年　　8 　　月　　30　　日
                  民事第五庭  法　官　黃乃瑩
如對本判決上訴，須於判決送達後20日內向本院提出上訴狀。如
委任律師提起上訴者，應一併繳納上訴審裁判費。　　　　　　
以上正本係照原本作成。
中　　華　　民　　國　　111 　年　　9 　　月　　7　　日
                              書記官　許宸和
附表一：
109年度重訴字第566號         編  號     土        地        坐        落     地 目 面        積 權     利  範     圍  縣  市 鄉鎮市區   段 小  段  地  號    平方公尺  １ 新北市  新莊區  興化段    294     335.07   全部  備考 共有人應有部分比例： 陳致豪：6分之1 陳世宗：9分之1 李陳玉英、陳玉蜜、陳玉琴、陳文月、陳嬿茹：各27分之1 黃鴻明、黃鴻賓、黃秀美：各81分之1 陳俊勇、陳柏宇、陳靜葳、陳佳琪、陳雪珠、陳謹卅：各18分之1 陳云貞、陳美雪：各15分之1 陳宗源、陳宗明、陳美惠：各90分之1       2 新北市  新莊區  興化段    295     445.09   全部  備考 共有人應有部分比例： 陳致豪：6分之1 陳世宗：9分之1 李陳玉英、陳玉蜜、陳玉琴、陳文月、陳嬿茹：各27分之1 黃鴻明、黃鴻賓、黃秀美：各81分之1 陳俊勇、陳柏宇、陳靜葳、陳佳琪、陳雪珠、陳謹卅：各18分之1 陳云貞、陳美雪：各15分之1 陳宗源、陳宗明、陳美惠：各90分之1       3 新北市  新莊區  興化段    272     226.96   全部  備考 共有人應有部分比例： 陳致豪：6分之1 陳世宗：9分之1 李陳玉英、陳玉蜜、陳玉琴、陳文月、陳嬿茹：各27分之1 黃鴻明、黃鴻賓、黃秀美：各81分之1 陳俊勇、陳柏宇、陳靜葳、陳佳琪、陳雪珠、陳謹卅：各18分之1 陳云貞、陳美雪：各15分之1 陳世源、陳世明、陳美惠：各90分之1       

附表二：
編號 共有人姓名 應有部分比例  1 陳致豪 6分之1  2 陳世宗 9分之1  3 李陳玉英 27分之1  4 陳玉蜜 27分之1  5 陳玉琴 27分之1  6 陳文月 27分之1  7 陳嬿茹 27分之1  8 黃鴻明 81分之1  9 黃鴻賓 81分之1  10 黃秀美 81分之1  11 陳俊勇 18分之1  12 陳柏宇 18分之1  13 陳靜葳 18分之1  14 陳佳琪 18分之1  15 陳雪珠 18分之1  16 陳謹卅 18分之1  17 陳云貞 15分之1  18 陳宗源 90分之1  19 陳宗明 90分之1  20 陳美惠 90分之1  21 陳美雪 15分之1